臺灣高等法院刑事判決　　　　　　　　　　　　　九十一年度上訴字第一四二五號
　　上　訴　人
　　即　被　告　丙○○
　　指定辯護人　本院甲○
右上訴人即被告因偽造有價證券案件，不服臺灣台北地方法院九十年度訴字第七一七
號，中華民國九十一年四月三十日第一審判決（起訴案號：臺灣台北地方法院檢察署
九十年度偵字第六一五四號）提起上訴，本院判決如左：
    主  文
原判決撤銷。
丙○○連續行使偽造之有價證券，處有期徒刑參年貳月。
扣案如附表所示之偽造有價證券（公益彩券）陸張，均沒收。
    事  實
一、丙○○前曾於民國八十九年間，犯偽造有價證券罪，經本院判處有期徒刑一年六
    月確定，（尚未執行完畢，不構成累犯）。竟不知悔改，復於八十九年十二月一
    日十八時三十分許，在臺北市○○區○○路松山火車站前廣場撿拾廢紙時，見離
    他人持有如附表所示之已偽造完成之公益彩券刮刮樂彩券，竟意圖為自己不法之
    所有，而將之侵占入己。嗣丙○○明遊明知前述公益彩券刮刮樂彩券上有切割、
    破壞、重複黏貼之痕跡，顯係經他人偽造為中獎之彩券，竟基於行使偽造有價證
    券之概括犯意，先於同日，持附表編號五之公益彩券刮刮樂半聯，向在該處販賣
    彩券之乙○○訛稱中獎，要求兌換與中獎金額五千元等值之公益彩券而行使之，
    乙○○未予詳察，乃如數交付四十張彩券予陳喜有。嗣於同月三日二十一時許，
    丙○○復本於同一概括之犯意，欲重施故技，再度於上址松山火車站前，持偽造
    之附表編號六之公益彩券向乙○○訛稱刮中獎金一萬元，欲換取等值之公益彩券
    時，為乙○○當場識破而大喊「抓賊」，丙○○見事跡敗露，旋即拔腿逃跑，適
    有巡邏警察經過而當場逮獲而不遂，並在丙○○身上扣得如附表所示編號一至四
    丙○○所持有已偽造完成之公益彩券共四張。
二、案經臺北市政府警察局信義分局移送台灣台北地方法院檢察署檢察官偵查起訴。
    理  由
一、訊據上訴人即被告丙○○（下稱被告）就其於右揭時、地，拾獲如附表所示之公
    益彩券刮刮樂半聯六張，嗣於八十九年十二月三日二十一時許，在臺北市○○區
    ○○路松山火車站前為巡邏警察經過而當場逮獲，並在其身上扣得如附表所示編
    號一至四偽造之公益彩券共四張之事實固不諱言，惟矢口否認有行使偽造有價證
    券犯行，辯稱：渠當時只是要拿給乙○○看是否有中獎，渠並未向乙○○兌換云
    云。惟查：
（一）右揭犯罪事實，業據被告丙○○於警局初詢中坦承於八十九年十二月三日二十
      一時許，持附表編號五之偽造公益彩券向被害人乙○○兌換。且被告先後二次
      以附表編號五、六之偽造公益彩券向乙○○佯稱中獎並換取尚未對獎之等值公
      益彩券等事實，業據乙○○於警訊、檢察官偵查中指證綦詳。
（二）按有價證券之變造，係指該證券本身原具有價值，僅將其內容加以變更者而言
      ，而未中獎之公益彩券，其本身已無價值，一經改造使與中獎號碼相符，即能
      行使其券面所載之權利，自係偽造有價證券（最高法院四十三年台上字第七二
      七號、四十九年台上字第一○一九號分別著有判例參照）。查扣案如附表所示
      之公益彩券六張扣案，其上刮刮樂區金額部分，均有切割、破壞、重複黏貼之
      痕跡，亦經內政部警政署刑事警察局九十年一月二日刑鑑字第二三六一號鑑驗
      通知書明確。足證如附表所示之公益彩券，顯係將原未中獎之號碼改造使與中
      獎號碼相符，使能持之行使其券面所載之權利，自係偽造有價證券。
（三）綜上所述，被告前述否認犯行之所辯，要無可採。本件事證明確，被告之犯行
      堪以認定。
二、核被告所為，係犯刑法第二百零一條第二項之行使偽造有價證券罪、第三百三十
    七條之侵占離本人持有物罪。被告先後二次行使偽造有價證券（一次既遂、一次
    未遂），時間緊接，所犯罪名與構成要件均相同，顯係基於概括犯意而為，應依
    連續犯規定論以行使偽造有價證券既遂一罪，並依法加重其刑。被告行使偽造有
    價證券使人交付財物，本身已含有詐欺性質，且其取得者僅係該偽造有價證券本
    身所表彰價值之對價，仍為行使偽造有價證券行為之不法概念所涵蓋之範圍，不
    另論以詐欺罪。所犯前述連續行使偽造有價證券與侵占離本人持有物罪，二罪間
    ，有方法結果之牽連關係，應從一重以連續行使偽造有價證券罪處斷。
三、公訴意旨以：被告明知中華民國公益彩卷第十三期編號00 000000 000彩券刮刮
    樂獎項部分並未中獎，竟意圖供行使之用，自行以漿糊等工具，加以刮除或黏貼
    ，偽造如附表所示分別中獎新臺幣（下同）五千元之有價證券云云。惟查被告就
    其被查獲持有前述偽造之公益彩卷固不諱言，惟其自為警查獲始，迄本院審理止
    ，均否認如附表所示之公益彩卷係其所偽造或變造（參見偵查卷第十七頁、第三
    十二頁正、反面、原審卷十五頁、本院卷第十八頁、第十九頁、第三十頁）；本
    件如附表所示之公益彩卷固係偽造，惟遍查全卷，並無其他積極證據足資證明該
    等公益彩卷係被告所偽造。惟被告取得而持有該偽造公益彩卷之方式有多端，竊
    取、侵占均可得為適例，於法究不得僅執該等公益彩卷，係自被告身上查獲，被
    告持有該等偽造完成之公益彩券，且被告曾持之以向他人兌換行使一節，即遽為
    該等偽造之公益彩卷必係被告所偽造之推論。惟此部分因與前述論罪科刑部分有
    實質上一罪之關係，爰不就此部分另為無罪之諭知，附此敘明。
四、被告侵占離本人持有物罪部分，雖未據公訴人於起訴書中敘及，惟該部分與已起
    訴之行使偽造有價證券罪，有牽連犯裁判上一罪之關係，自為起訴效力所及，本
    院自當併予審究。
五、原審以被告事證明確，而予論科，固非無見。惟查被告否認附表所示之公益彩券
    係其偽造，而本件亦查無其他積極證據足資證明被告有何偽造公益彩券之犯行，
    原審未予詳究，遽為附表所示之公益彩券係被告偽造之認定，顯有未洽。另查如
    附表所示之偽造公益彩券，係被告在臺北市○○區○○路松山火車站前廣場撿拾
    廢紙時，見離他人持有如附表所示之偽造公益彩券刮刮樂彩券，竟意圖為自己不
    法之所有，而將之侵占入己，原審未就此部分予以審究，亦有未妥。被告上訴意
    旨否認全部犯罪，雖非可採，惟其否認有偽造有價證券犯罪，尚非無理由；應由
    本院將原判決撤銷改判。爰審酌被告之犯罪之動機、目的、手段、品行、及被告
    智識程度不高，平日以拾荒為生，及一再行使、利用偽造之公益彩券犯罪，對於
    社會交易秩序之安全影響重大等一切情狀，量處如主文第項所示之刑，以示懲儆
    。
六、扣案如附表之公益彩券六張既均係偽造之有價證券，併依刑法第二百零五條之規
    定宣告沒收。
據上論斷，應依刑事訴訟法第三百六十九條第一項前段、第三百六十四條、第二百九
十九條第一項前段、刑法第五十六條、第二百零一條第二項、第三百三十七條、第五
十五條、第二百零五條，罰金罰鍰提高標準條例第一條前段，判決如主文。
本案經檢察官鄭龍照到庭執行職務。
中      華      民      國      九十一      年    六    月    二十八    日
                              臺灣高等法院刑事第十庭
                                  審判長法  官  溫  耀  源
                                        法  官  何  菁  莪
                                        法  官  林  銓  正
右正本證明與原本無異。
如不服本判決應於收受送達後十日內向本院提出上訴書狀，其未敘述上訴之理由者並
得於提起上訴後十日內向本院補提理由書（均須按他造當事人之人數附繕本）。
                                        書記官  陳  菊  珍
中      華      民      國      九十一      年    七    月      二      日
附表
┌───┬───────┬─────────┬────────────┐
│編號  │ 公益彩券期別 │  彩 券 號 碼     │    偽造金額（新台幣）  │
├───┼───────┼─────────┼────────────┤
│  一  │   第十三期   │  00 000000 000   │     壹拾萬元           │
├───┼───────┼─────────┼────────────┤
│  二  │   第十三期   │  00 000000 000   │     伍仟元             │
├───┼───────┼─────────┼────────────┤
│  三  │   第十三期   │  00 000000 000   │     伍仟元   │
├───┼───────┼─────────┼────────────┤
│  四  │   第十一期   │  00 000000 000   │     壹拾萬元 （半聯）  │
├───┼───────┼─────────┼────────────┤
│  五  │   第十三期   │  00 000000 000   │     伍仟元（半聯）     │
├───┼───────┼─────────┼────────────┤
│  六  │   第十三期   │  00 000000 000   │     壹萬元（半聯）     │
└───┴───────┴─────────┴────────────┴
附錄本判決論罪科刑法條：
刑法第二百零一條：
意圖供行使之用，而偽造、變造公債票，公司股票或其他有價證券者，處三年以上十
年以下有期徒刑，得併三千元以下罰金。
行使偽造、變造之公債票、公司股票或其他有價證券或意圖供行使之用收集或交付於
人者，處一年以上七年以下有期徒刑，得併科三千元以下罰金。
